【裁判字號】    98,訴,413
【裁判日期】    980424
【裁判案由】    撤銷贈與
【裁判全文】
臺灣臺中地方法院民事判決  98年度訴字第413號
原      告  陽信商業銀行股份有限公司
法定代理人  丙○○
訴訟代理人  乙○○
被      告  丁○○
被      告  甲○○
上列當事人間請求撤銷贈與等事件，本院於民國98年4月10日言
詞辯論終結，判決如下：
    主      文
被告丁○○與被告甲○○間於民國九十五年六月十九日就坐落臺
中縣龍井鄉○○段第一六０地號、面積七九七四點三五平方公尺
、權利範圍六百分之十五之土地，所為贈與債權契約行為，暨於
民國九十五年六月二十八日所有權移轉登記之物權行為，均應撤
銷。
被告甲○○應將前項所示土地，經臺中縣清水地政事務所以贈與
為登記原因，於民國九十五年六月二十八日所為之所有權移轉登
記予以塗銷。
訴訟費用由被告負擔。
    事實及理由
一、本件被告等經合法通知，均未於言詞辯論期日到庭，核無民
    事訴訟法第386條各款所列事由，爰依原告聲請由其一造辯
    論而為判決。
二、原告主張緣訴外人玉樹營造股份有限公司於民國94年8月22
    日邀同被告丁○○、訴外人湯永華為連帶保證人，分別向原
    告借款新台幣（下同）0000000元、0000000元2筆借款，合
    計0000000元，該2筆借款期間，均自94年8月26日起至95年8
    月26日止，約定每月按期繳息，本金到期1次清償，利息均
    按原告放款基準利率加碼百分之1點26機動計算（目前以年
    息百分之5點25計收），其逾期在6個月以內償還者，按上開
    利率百分之10，逾期6個月以上者，按上開利率百分之20計
    算之違約金。並約定借款存續期間，如未依約按期繳納或有
    任何1宗債務不依約清償本金時，即喪失期限利益。詎渠等
    自95年7月26日起，即未依約繳付。尚積欠上開本金、利息
    及違約金。而被告丁○○為連帶保證人，自應負連帶清償之
    責。原告並已依法對渠等起訴，並取得95年度重訴字第501
    號民事勝訴確定判決在案。而坐落台中縣龍井鄉○○段第16
    0地號、面積7974點35平方公尺、權利範圍600分之15之土地
    （下稱系爭土地），原為被告丁○○之財產，詎被告丁○○
    為逃避原告強制執行系爭土地，竟於95年6月19日以贈與為
    原因，而於95年6月28日將上開系爭土地之所有權，無償移
    轉登記予被告甲○○名下，惟被告丁○○贈與移轉系爭土地
    所有權持分予被告甲○○時，尚積欠原告前開之債務，且當
    時被告丁○○之其他財產，亦不足清償其他債務，則上開無
    償移轉系爭土地之脫產行為，有害於原告對被告丁○○之系
    爭債權，原告依民法第244條第1項規定，得聲請撤銷贈與系
    爭土地之債權行為與移轉所有權之物權行為。再者，依據民
    法第244條第4項、第184條第1項、第213條之規定，原告聲
    請撤銷被告等間之上開債權與物權行為時，得命被告甲○○
    塗銷系爭土地所有權登記，以回復原狀等語，並聲明判決如
    主文所示。被告等則經合法通知未到庭，亦未提出任何書狀
    作何聲明或陳述。
三、原告主張之上開事實，業據其提出本院96年度執字第33095
    號債權憑證、動撥申請書、授信約定書、連帶保證書、土地
    謄本及異動索引清冊，且經本院依職權函臺中縣清水地政事
    務所查明被告等間就系爭土地辨理所有權移轉之資料，經該
    地政事務所函覆，並檢附土地登記公務用謄本、土地登記申
    請書、地政規費徵收聯單、土地增值稅繳款書、土地增值稅
    免稅證明書、契稅繳款書、被告身分證明文件、贈與稅繳清
    證明書、土地所有權狀等件影本過院參辦，暨查詢被告丁○
    ○財產總歸戶資料在卷可參，而被告等經合法通知未到庭，
    亦未提出任何書狀作何聲明或陳述，自堪認原告之主張為真
    實。
四、次按稱贈與者，謂當事人約定，一方以自己之財產無償給與
    他方，他方允受之契約。債務人所為之無償行為，有害及債
    權者，債權人得聲請法院撤銷之。債權人依前開規定聲請法
    院撤銷時，得並聲請命受益人回復原狀，民法第406條、第
    244條第1項與第4項本文分別定有明文。民法第244條之撤銷
    權之客體，包含債務人之債權行為與物權行為，債權人行使
    此撤銷權時，除得同時訴請撤銷債務人之債權行為與物權行
    為外，並可請求塗銷其所有權移轉登記（參最高法院42年台
    上字第323號、48年台上字第1750號及56年台上字第347號判
    例意旨）。準此，債權人撤銷債務人所為之無償行為者，須
    具備下列之條件：（一）為債務人所為之法律行為；（二）
    其法律行為有害於債權人；（三）其法律行為係以財產權為
    目的。另債務人之財產為債權人債權之擔保，債務人無償處
    分其財產，倘其資力不足清償債務時，勢必影響債務人清償
    能力，導致債權無法滿足，此為有害債權之行為。查被告丁
    ○○除擁有前開系爭土地外，雖尚有其他不動產等財產共計
    11筆，總值約為00000000元，此有本院調閱稅務電子閘門資
    料查詢表在卷可參，惟觀其餘之不動產大揭設定抵押權登記
    予他人，且其擔任主債務人或從債務人向銀行借款，目前逾
    期放款債務金額高達00000000元，此亦有原告提出之土地、
    建物謄本及國稅局財產歸屬資料清單可參，足認被丁○○之
    資產顯超過負債。因此，就被告丁○○之資力而言，被告等
    間就系爭土地所為之贈與行為與所有權移轉行為，顯然不利
    被告丁○○清償原告0000000元之系爭債權，故堪認被告等
    間就系爭土地所為之贈與行為與所有權移轉行為，已使被告
    丁○○陷於無資力，致原告向被告丁○○索償無著，核屬有
    害於原告系爭債權之行為至明。
五、又參酌民法第244條第1項與第2項規定，前者謂債務人所為
    之無償行為，有害及債權者，債權人得聲請法院撤銷之。後
    者則稱債務人所為之有償行為，於行為時明知有損害於債權
    人之權利者，以受益人於受益時，亦知其情事者為限，債權
    人得聲請法院撤銷之。比較兩者之文義與立法意旨，本院認
    為在無償行為之場合，由於第三人之受益，並非付出代價而
    來，雖剝奪其取得之財產權，僅喪失無償所得之利益而已，
    未發生何等積極之損害。故在贈與之情形，衡諸債權人與受
    益人之權益，債權將受危害之債權人，有優先保護之必要。
    從而，原告所有之系爭債權與被告甲○○取得系爭土地之所
    有權相比，前者較應優先保護之。準此，被告丁○○移轉系
    爭土地予被告甲○○之行為，其性質為無償贈與行為，且有
    害於原告之系爭債權，在客觀上已符合民法第244條第1項規
    定之撤銷要件。
六、另按債權人之撤銷權，自債權人知有撤銷原因時起，1年間
    不行使，或自行為時起，經過10年而消滅，民法第245條定
    有明文。民法第244條第1項之撤銷訴權，依同法第245條規
    定，自債權人知有撤銷原因時起，1年間不行使而消滅。該
    項法定期間為除斥期間，因時間之經過，權利即告消滅。此
    項除斥期間有無經過，縱未經當事人主張或抗辯，法院亦應
    先為調查認定，以為判斷之依據（參最高法院85年台上字第
    1941號判例意旨）。查本件並無證據證明原告起訴前，業已
    逾1年之法定除斥期間，故可認定原告之撤銷權仍屬有效存
    在。
七、綜上所述，原告主張依民法第244條第1項之規定，請求撤銷
    被告等就系爭土地所為之贈與債權契約及所有權移轉登記之
    物權行為，並依民法第244條第4項規定，併請求被告甲○○
    應將系爭土地所有權移轉登記予以塗銷等情，洵屬有據，應
    予准許。又本件原告之請求既經本院審認有理由而准許，則
    原告另主張侵權行為之法律關係，核屬請求權之競合，本院
    自毋庸再予審認，附此敘明。
八、據上論結，本件原告之訴為有理由，並依民事訴訟法第78條
    、第385條第1項前段、第85條第1項前段判決如主文。
中    華    民    國    98    年    4    月    24    日
                  民事第四庭    法  官  黃文進
以上正本係照原本作成
如對本判決上訴，須於判決送達後20日內向本院提出上訴狀
中    華    民    國    98    年    4    月    24    日
                                書記官


司法院資訊處製作；財團法人民間司法改革基金會備份。
